臺灣彰化地方法院彰化簡易庭民事判決
110年度彰簡字第289號
原      告  寰辰資產管理股份有限公司

法定代理人  劉文正  


被      告  黃楷富(原姓名黃火山)

上列當事人間請求確認抵押權不存在等事件，本院判決如下：
    主  文
原告之訴駁回。
訴訟費用由原告負擔。
    理    由
一、原告起訴略謂：原告為被告黃楷富（原姓名黃火山）之債權
    人，原告查知被告黃楷富將其名下即附表所示土地（下稱系
    爭土地），於民國85年9月7日設定新臺幣（下同）50萬元之
    抵押權予被告陳炳南、張財根（下稱系爭抵押權）。系爭抵
    押權所擔保之債權自88年1月26日起始得請求清償，而上開
    請求權罹於15年時效後，再於5年除斥期間內即至108年1月2
    6日止，被告陳炳南、張財根依法得行使抵押權，然渠等並
    未行使抵押權，是系爭抵押權依前開規定，因除斥期間經過
    而消滅。又如系爭抵押權存在，將使原告聲請拍賣系爭土地
    無實益，致原告債權確有未能獲得清償之危險，可見系爭抵
    押權之存否，足致原告法律上地位有受侵害之危險，故原告
    於本件訴訟有即受確認判決之法律上利益，且系爭土地所有
    權人即被告黃楷富怠於行使權利，原告為保全其債權，爰依
    民法第242條、第767條第1項中段等規定，代位被告黃楷富
    提起本件訴訟等語，並聲明：（一）確認被告黃楷富與陳炳
    南、張財根間就附表所示之系爭抵押權不存在。（二）被告
    陳炳南、張財根應將附表所示之抵押權設定登記予以塗銷。
二、按債權人依民法第242條規定行使代位權，係代位行使債務
    人之權利，而行使之結果，利益仍歸屬於債務人，並非對債
    務人行使權利，故在訴訟上，債權人對債務人並無何種權利
    主張，自不得將被代位人（即債務人）列為共同被告，否則
    其權利保護要件自有欠缺，應將其對於債務人部分之訴予以
    駁回。本件原告主張依民法第242條規定代位行使債務人黃
    楷富之權利提起本件訴訟，竟以黃楷富為被告，於法自有未
    合，此部分應予駁回。
三、復按確認法律關係成立或不成立之訴，如有即受確認判決之
    法律上利益，縱其所求確認者為他人間之法律關係，不論為
    積極或消極確認之訴，固均非不得提起，且第三人（原告）
    否認當事人間之法律關係存在而提起消極確認之訴，如當事
    人中有一方同時否認該法律關係存在者，雖祇須以主張法律
    關係存在之他方為被告為已足，然如當事人中並無任一方否
    認該法律關係存在時，即應以該法律關係之雙方當事人為共
    同被告。原告既以該法律關係之雙方當事人為共同被告，起
    訴請求確認渠等間之法律關係不存在，因該法律關係之存否
    對該雙方當事人必須合一確定，須以該法律關係之雙方當事
    人為共同被告一同起訴，始為當事人適格。若僅以其中一方
    當事人為被告，即非適格之當事人（最高法院93年度台上字
    第117號民事判決要旨可參）。又按原告之訴，有當事人不
    適格或欠缺權利保護必要，或依其所訴之事實，在法律上顯
    無理由，依其情形可以補正，經審判長定期間先命補正而不
    補正者，法院得不經言詞辯論，逕以判決駁回之；前2項情
    形，原告之訴因逾期未補正經判決駁回後，不得再為補正，
    民事訴訟法第249條第2項、第3項分別定有明文。另關於當
    事人適格與否，為法院應依職權調查之事項，無論訴訟進行
    至如何之程度，應依職權隨時調查之。
四、查本件原告起訴請求確認被告黃楷富與被告陳炳南、張財根
    之間，就附表所示系爭土地，於85年9月7日所為設定抵押權
    50萬元之抵押權不存在，惟其中被告陳炳南、張財根已分別
    於88年3月10日、109年4月5日死亡，經本院裁定命原告補正
    適格之當事人為被告，惟原告逾期未補正，均經本院以裁定
    駁回原告對被告陳炳南、張財根之訴訟，則原告對於本件確
    認系爭抵押權不存在之訴，揆諸前揭說明，其當事人適格即
    有欠缺。揆諸上開規定及說明，本件原告之訴，顯然無理由
    。
五、從而，原告提起本件訴訟，依其所訴之事實，有當事人不適
    格之情形，其訴顯無理由，爰不經言詞辯論程序，逕以判決
    駁回之。且依民事訴訟法第249條第3項之規定，原告不得再
    為補正，附此敘明。
六、依民事訴訟法第436條第2項、第249條第2項、第78條，判決
    如主文。
中　　華　　民　　國　　110 　年　　7 　　月　　9 　　日
                  臺灣彰化地方法院彰化簡易庭
                      法　官　李欣恩
以上正本係照原本作成。　　　　　　　　　　　
如不服本判決，應於送達後20日內，向本院提出上訴狀並表明上
訴理由，如於本判決宣示後送達前提起上訴者，應於判決送達後
20日內補提上訴理由書（須附繕本）。　　　　　　　　　　
中　　華　　民　　國　　110 　年　　7 　　月　　9 　　日
                      書記官  石坤弘
附表：
編號 土地標示及設定義務人 抵押權登記日期 抵押權收件登記字號 擔保債權總金額（新臺幣） 債權額比例 存續期間 抵押權人 1 彰化縣○○鄉○○段000地號 設定義務人：黃楷富 85年9月7日 鹿登字第7743號 50萬元 2分之1 85年8月25日至88年1月25日 陳炳南 2 彰化縣○○鄉○○段000地號 設定義務人：黃楷富 85年9月7日 鹿登字第7743號 50萬元 2分之1  85年8月25日至88年1月25日 張財根